【裁判字號】    97,上更(一),9
【裁判日期】    970304
【裁判案由】    違反稅捐稽徵法等
【裁判全文】
臺灣高等法院花蓮分院刑事判決       97年度上更(一)字第9號
上  訴  人
即  被  告  甲○○
上列上訴人即被告因違反稅捐稽徵法等案件，不服臺灣臺東地方
法院92年度訴字第258號中華民國93年8月23日第一審判決（起訴
案號：臺灣臺東地方法院檢察署91年度偵字第2028、2274號），
提起上訴，判決後經最高法院發回，本院更為判決如下：
    主  文
原判決關於甲○○部分撤銷。
甲○○公司負責人，納稅義務人以詐術逃漏稅捐，處有期徒刑陸
月，減為有期徒刑參月，如易科罰金以銀元參佰元即新台幣玖佰
元折算壹日。又商業負責人，明知為不實之事項而記入帳冊，處
有期徒刑陸月，減為有期徒刑參月，如易科罰金以銀元參佰元即
新台幣玖佰元折算壹日。應執行有期徒刑伍月，如易科罰金以銀
元參佰元即新臺幣玖佰元折算壹日。
    事  實
一、甲○○係設於臺東縣臺東市○○路 422號之「雍昇工程有限
    公司（下稱：雍昇公司）」之負責人，為商業會計法上所稱
    之商業負責人，有據真實造具會計憑證、帳冊及依法申報該
    公司營利事業所得稅之義務，亦為從事業務之人。其明知雍
    昇公司於民國（下同）89年間，並未向萬盛企業社（冒名登
    記之負責人為陳喜發，設於宜蘭縣羅東鎮○○里○○路 317
    巷8弄10號1樓）及東林企業社（冒名登記之負責人為王敦聖
    ，設於宜蘭縣冬山鄉○○路○段525號）購買貨品，竟為虛增
    雍昇公司之營業成本以逃漏營利事業所得稅，而由其友人陳
    錦宏（另案因虛設行號業經判決有罪確定）處取得上開 2家
    虛設行號所開立之發票共計9紙，金額共計新臺幣（下同）4
    70萬5462元（發票號碼、日期、金額詳如附表一、二所示）
    ，持為雍昇公司之進項憑證，再由雍昇公司不知情之會計人
    員將該不實事項登載在總分類帳之帳冊上，並依據附表一發
    票所載之購買金額，填製89年度營利事業所得稅結算書後，
    持以向臺東縣稅捐稽徵處申報雍昇公司營利事業所得稅，藉
    以逃漏雍昇公司89年度營利事業所得稅共計11萬2135元，足
    生損害於稅捐稽徵機關對於課稅之正確性及公平性。
二、案經臺東縣稅捐稽徵處函請臺灣臺東地方法院檢察署檢察官
    偵查起訴。
    理  由
一、被告以外之人於審判外之言詞或書面陳述，除法律有規定者
    外，不得作為證據，固為民國92年 2月6日修正公布，同年9
    月1日施行之刑事訴訟法第159條第 1項所明定。然該次修正
    刑事訴訟法施行前已依法定程序進行之訴訟程序，其效力不
    受影響，同日修正公布之刑事訴訟法施行法第7條之3但書亦
    規定甚明。本件證人陳錦宏、陳聖夫、邱世民、吳志亮及吳
    文賓偵查筆錄之製作時間均在上開規定修正施行前，有各該
    偵查筆錄可按。且第一審法院於審判期日，依法提示證人上
    開供述筆錄，並告以要旨，使被告有辯論之機會，顯已依法
    踐行調查程序。揆諸上揭說明，該已合法調查之供述證據，
    其效力自不受影響，而得為證據。
二、上訴人即被告（以下簡稱被告）甲○○矢口否認有何違反商
    業會計法及逃漏稅捐之犯行，辯稱：雍昇公司確實有透過陳
    錦宏進貨之事實，東林、萬盛企業社之發票均係寄送至伊公
    司，伊不並不知東林、萬盛企業社為虛設之行號，伊絕無虛
    購發票藉以逃漏稅捐之行為云云。經查：
（一）被告係雍昇公司之負責人，於89年間確經由陳錦宏取得如
      附表一所示之發票 6紙為進項憑證，利用雍昇公司之會計
      人員據以填載總分類帳、89年度營利事業所得稅結算申報
      書，據以向臺東縣稅捐稽徵處申報公司營利事業所得稅等
      情，業據被告供承在卷。並有臺東縣政府營利事業登記公
      示詳細資料1紙、如附表一所示之發票6紙、雍昇公司總分
      類帳及89年度營利事業所得稅結算申報書 1紙在卷足憑。
（二）而東林企業社、萬盛企業社均係陳錦宏經由姓名年籍不詳
      之人取得陳喜發、王敦聖遺失之身分證所虛設之行號，藉
      虛開統一發票以幫助他人逃漏稅捐，陳錦宏亦因此犯行業
      經判處罪刑確定，則有臺灣高等法院94年度上訴字第1758
      號、最高法院96年度台上字第26號刑事判決在卷可稽。
（三）東林、萬盛企業社既屬虛設，已如前述，被告自無可能與
      之有何交易。被告雖辯稱：伊確有與東林、萬盛企業社購
      買貨品以施工，東林、萬盛企業社之發票係陳錦宏交付云
      云，並於偵查中舉出證人即臺灣泰源技訓所總務主任陳聖
      夫及買賣合約書、用以支付買賣價金之支票等為據。然查
      ：
   1、被告究竟如何與東林、萬盛企業社交易情形，於92年3月5
      日偵查時稱：「因為當時我財務困難，所以透過陳錦宏調
      貨、至於他向誰調我不管」及「（有無與賣方接觸？）答
      ：對方有打電話給我，問我貨的數量有無錯誤」等語。然
      證人陳錦宏就此點，於偵查中證稱：「我只介紹他們 2人
      買賣，其他的我就不知道」及「（問：89年、90年間，你
      有無銷貨予甲○○之雍昇公司？）答：我只是告訴郭聰敏
      ，說臺東甲○○有案子，我叫郭聰敏自己與甲○○聯絡，
      看有無生意可做」等語。已見證人陳錦宏所述之聯絡方法
      、交易方式，與被告所述全然不同。
   2、且東林、萬盛企業社既設於宜蘭縣，而被告自稱所承作之
      工程又均在花東地區，是貨物必由宜蘭運送至花東。然被
      告究竟由何貨運行運送乙節，全無法提出證據以供本院調
      查，亦無法提出付款與載貨證明之間之關聯。而參酌本件
      交易金額高達 470萬餘元，衡諸常情，豈有高達數百萬元
      之進貨未有帳冊記載支出情況，亦與常情有違。
   3、被告雖提出工程契約書，以證明雍昇公司確須購買貨品以
      為施作工程。然查：依卷附之工程承攬契約書觀之，其中
      與啟利營造工程有限公司及娜路彎大酒店訂約之日期分為
      90年3月及6月，另與聖邦營造有限公司所簽立之契約則係
      約定於89年 8月10日完工；然如附表一、二所示之發票開
      立日期係集中於89年10月6日至90年2月間。是被告與聖邦
      營造有限公司簽約部分，既於89年 8月10日即已完工，被
      告自無須於同年10月再進貨以為施作；另就承攬啟利營造
      工程有限公司及娜路彎大酒店部分之簽約日期分別為90年
      3月及6月。辜不論被告是否可能於90年 2月即預知其於同
      年3、6月間有工程施作而預先進貨，然此 2件工程金額相
      加不過42萬元，惟被告於90年 2月間向東林、萬盛企業社
      之進貨金額竟高達1百餘萬元，竟為上開2件契約金額合計
      之 1倍有餘。另證人陳聖夫雖於偵查中證稱：泰源技能訓
      練所於89年間所發包之工程，其中有 4件係由甲○○所承
      包，然 4件工程金額為15萬餘元等語明確。綜上，被告以
      之為進項憑證之發票金額總計 470萬餘元，然被告僅能說
      明其中10餘萬元之流向，惟就其餘 450餘萬元，則完全無
      法交待，是其一再以其係向東林、萬盛企業社購買貨品確
      係施作花東地區工程云云，自難採信。
   4、至被告所提出伊曾向蔡勝央、蔣文元 2人借票用以證明支
      付東林、萬盛企業社貨款之支票乙節，非但其本人未在上
      開票據背書，且最後提示支票者，均非東林、萬盛企業社
      ，此有法務部票據信用資訊連結作業查詢明細表在卷足憑
      ，並經證人即提示相關票據之人邱世民、吳志亮及吳文賓
      於偵查中證述明確。再者，參酌雍昇公司之帳簿上亦無支
      付貨款之紀載，且票據日期與金額亦無一進貨發票書立之
      日期及金額相符等情觀之，被告所辯：曾以支票東林、萬
      盛企業社貨款乙節，亦不足採信。
（四）又本件雍昇公司與東林、萬盛企業社於89年10月迄90年 2
      月間交易之金額高達 470餘萬元，而雍昇公司之資本額僅
      為200萬元，有臺東縣政府營利事業登記公示詳細資料1紙
      在卷足憑。雍昇公司於短短 3個月間與東林、萬盛企業社
      交易之金額即已遠超過其資本額度，且衡諸常理，若雍昇
      公司當時財務已陷於困難，當更謹慎選擇交易對象，豈會
      輕易與一從未謀面之公司行號，於短短 5個月內即交易高
      達 470萬餘元？此實有違交易常理。再參酌被告就如附表
      一所示發票所購買之貨品，究係用於何處，雍昇公司如何
      給付貨款等情，均無法交待等情觀之，足證被告自始即知
      東林、萬盛企業社係屬虛設，雍昇公司亦未與之交易，被
      告透過陳錦宏所取得如附表一、二所示之發票，僅係用以
      申報營利事業所得稅以逃漏稅捐。且被告亦確以如附表一
      、二所示之發票，為進項憑證，並據如附表一所示發票為
      申報雍昇公司之營利事業所得稅憑證，而逃漏89年度營利
      事業所得稅11萬2135元，亦有財政部臺灣省南區國稅局臺
      東縣分局函 1紙在卷足憑。
（五）綜上所述，本件事證明確，被告所辯無非事後卸責之詞，
      不足採信，其犯行洵堪認定。被告雖於本院前審聲請傳訊
      證人陳錦宏，惟觀之證人陳錦宏在其虛設行號，並藉虛開
      統一發票以幫助他人逃漏稅捐之臺灣高等法院94年度上訴
      字第1758號案件中，均否認其犯行，自難期待其能真實證
      言；且本件事證已甚明確，均如前所述，故已無必要再傳
      訊證人陳錦宏，附此敘明。
三、按行為後法律有變更者，適用行為時之法律，但行為後之法
    律有利於行為人者，適用最有利於行為人之法律，刑法第 2
    條第1項定有明文。查：
（一）本件被告行為後，商業會計法於95年 5月24日修正公布施
      行，其中第71條第 1款關於商業負責人以明知不實之事項
      而填製不實會計憑證或記入帳冊之處罰規定，法定刑由「
      五年以下有期徒刑、拘役或科或併科新臺幣十五萬元以下
      罰金」，修正為「五年以下有期徒刑、拘役或科或併科新
      臺幣六十萬元以下罰金」，比較修正前後商業會計法第71
      條第1款之規定，修正後之規定，未較有利於被告，應適
      用較有利於被告之修正前商業會計法第71條第1款論處。
（二）被告行為後，關於本件被告論罪科刑所應適用之刑法條文
      ，業於94年2月2日修正公布，且依刑法施行法第10條之 1
      規定，於95年7月1日生效施行。茲分述如下：
   1、修正後刑法第33條第5款規定罰金刑為新臺幣1千元以上，
      以百元計算之；而修正前則規定罰金為1元以上，且以銀
      元為計算單位，再依罰金罰鍰提高標準條例第1條前段，
      及現行法規所定貨幣單位折算新臺幣條例第2條規定折算
      後，罰金刑則為新臺幣30元以上。經比較新舊法之結果，
      修正後法律並未較有利於行為人，應適用修正前之法律。
   2、被告行為後，刑法第41條有關易科罰金之規定，業於90年
      1月4日修正，並經總統於同年1月10日公布，同年1月12日
      生效施行，修正施行前之刑法第41條原規定「犯最重本刑
      為3年以下有期徒刑以下之刑之罪，而受6月以下有期徒刑
      或拘役之宣告，因身體、教育、職業或家庭之關係，執行
      顯有困難者，得以1元以上3元以下折算 1日，易科罰金」
      ，而修正施行後之刑法第41條第 1項則規定「犯最重本刑
      為5年以下有期徒刑以下之刑之罪，而受6個月以下有期徒
      刑或拘役之宣告，因身體、教育、職業、家庭之關係或其
      他正當事由，執行顯有困難者，得以1元以上3元以下折算
      1 日，易科罰金。但確因不執行所宣告之刑，難收矯正之
      效，或難以維持法秩序者，不在此限」。惟95年7月1日修
      正公布施行之刑法第41條第 1項前段則規定：「犯最重本
      刑為5年以下有期徒刑以下之刑之罪，而受6個月以下有期
      徒刑或拘役之宣告者，得以新臺幣1000元、2000元或3000
      元折算一日，易科罰金」。是被告行為後法律又再次變更
      ，行為時之易科罰金折算標準，即修正前罰金罰鍰提高標
      準條例第 2條前段（現已刪除）規定，就其原定數額提高
      為100倍折算1日，則本件被告行為時之易科罰金折算標準
      ，應以銀元300元折算1日，經折算為新臺幣後，應以新臺
      幣900元折算為1日。比較新舊法之結果，以90年修正施行
      後之規定，對被告有利，本件自應依刑法第2條第1項但書
      之規定，適用90年修正施行後之刑法第41條第 1項前段之
      規定諭知易科罰金之折算標準。
   3、刑法第51條第 5款關於宣告多數有期徒刑者，定應執行刑
      之最長刑期由「不得逾二十年」經修正為「不得逾三十年
      」，經比較新舊法，修正後刑法第51條第 5款之規定並非
      有利於行為人，故應適用修正前之行為時法。
四、按稅捐稽徵法第41條之罪，依同法第47條第 1款規定，係將
    納稅義務人為公司組織之刑事責任，基於刑事政策之考量，
    於其處徒刑範圍轉嫁於公司之負責人，於此情形而受罰之公
    司負責人，乃屬代罰之性質（最高法院80年度臺上字第4086
    號、81年度臺上字第3651號、83年度臺上字第5415號及85年
    度臺上字第3145號等判決可資參照）。是被告甲○○為雍昇
    公司之負責人，納稅義務人以前揭方法逃漏營業稅，是核被
    告甲○○所為，係犯稅捐稽徵法第47條第 1款、第41條之公
    司負責人為納稅義務人逃漏稅捐罪。而被告甲○○亦為商業
    會計法第 4條所稱之商業負責人，其明知雍昇公司並無向東
    林、萬盛企業社進貨，竟將該不實事項記載在屬會計憑證之
    雍昇公司總分類帳上，其此部分所為，係犯商業會計法第71
    條第1款之罪。公訴人雖未引用商業會計法第71條第1款，惟
    於犯罪事實欄既已明確記載上開犯罪事實，是違反商業會計
    法部分業經起訴，本院自應一併加以裁判，併此敘明。而被
    告甲○○利用不知情之會計人員，將不實之統一發票內容登
    載在雍昇公司總分類帳上，復在其業務上所製作之89年度營
    利事業所得稅結算申報書上為虛偽之登載，並持以申報該年
    度營利事業所得稅，均為間接正犯。復按修正前商業會計法
    第66條第1款（即現行之第71條第1款）係以明知為不實之事
    項，而填製會計憑證之罪，原即含有業務上登載不實之本質
    ，不應再論以刑法第216條、第215條行使業務上登載不實文
    書罪（最高法院87年度臺上字第11號判決意旨參照），故公
    訴意旨認被告此部分另涉犯刑法第216條、第215條行使業務
    上登載不實罪，尚有未合，併予敘明。又修正前刑法第55條
    所謂之牽連犯，必須 2個以上之行為有方法結果之關係，始
    足以構成，亦即必須以犯一罪之方法行為犯他罪，或以犯一
    罪之結果行為犯他罪，方得成立牽連關係，公司負責人既非
    逃漏稅捐之納稅義務人，其僅係代罰而已，公司以不正當方
    法逃漏稅捐，縱由該公司負責人為之，究非屬於公司負責人
    本身之犯罪行為，自與該公司之負責人之其他犯罪行為間，
    無方法結果之牽連關係（最高法院85年度臺上字第6065號、
    86年度臺上字第1269號及87年度臺上字第1974號等判決可資
    參考）；是被告所犯上開二罪間，犯意各別，罪質互異，應
    分論併罰之。原審據以論科固非無見，惟原判決事實及理由
    欄均認定被告違反商業會計法第71條第 1款部分，係「將該
    不實事項登載在總分類帳之帳冊上」，主文卻諭知「明知為
    不實之事項而填製會計憑證」，已有主文與事實、理由矛盾
    之違法。另被告上開犯罪均在96年 4月24日之前，應依中華
    民國96年罪犯減刑條例第2條第1項第3款之規定減其刑度2分
    之 1，原判決未及適用中華民國96年罪犯減刑條例減刑，亦
    有未洽。被告上訴否認犯罪，雖無理由，仍應就其部分撤銷
    改判。爰審酌被告擔任雍昇公司之負責人，逃漏營業稅，嚴
    重影響國家稅收；且被告事後仍飾詞圖卸，未見悔意；惟逃
    漏金額不大，所生危害尚微；及其犯罪動機、手段、目的等
    一切情狀，分別量處如主文所示之刑，再依中華民國96年罪
    犯減刑條例，減其各罪刑度2分之1，並諭知易科罰金之折算
    標準，及定其應執行刑。
五、不另為無罪諭知部分
（一）公訴意旨另以：被告甲○○係雍昇公司負責人，雍昇公司
      於89年間因財務發生困難，其求能繼續經營，向其多年好
      友陳錦宏求助，而由陳錦宏處得知可取得不實之進貨發票
      ，再以虛列進貨成本來逃漏營利事業所得稅，並以此方式
      來減縮營運成本，遂基於逃漏稅捐及行使偽造文書之犯意
      ，明知雍昇公司於90年間，並無向設於宜蘭縣之萬盛企業
      社及東林企業社進貨之事實，卻透過陳錦宏取得上開 2家
      企業社所開立如附表二所示之發票 3張，再以上開不實發
      票作為進項憑證，向臺東縣稅捐稽徵處申報扣抵銷項稅額
      ，虛報進項稅額。因認被告此部分亦涉犯稅捐稽徵法第47
      條第1款、第41條之罪等語。
（二）按稅捐稽徵法第41條之逃漏稅捐罪為結果犯，必納稅義務
      人以詐術或不正當方法逃漏稅捐，並因而造成逃漏稅捐之
      結果，始克成立（最高法院91年度臺上字第5699號判決意
      旨參照）。經查，本件雍昇公司於90年度於結算申報時已
      自行調減營業成本，故未涉逃漏營利事業所得稅情事，有
      財政部臺灣省南區國稅局臺東縣分局函 1紙在卷足憑。是
      依首揭說明，雍昇公司自不構成稅捐稽徵法第41條之罪，
      而其公司負責人即被告甲○○亦不應論處同法第47條第 1
      款、第41條之罪。此部分本應為無罪判決，惟公訴意旨認
      此部分與前開論罪科部分，有實質上一罪之關係，爰不另
      為無罪之諭知。
六、本件被告經合法傳喚，無正當之理由不到庭，爰不待其陳述
    ，逕行判決，併予敘明。
據上論斷，應依刑事訴訟法第369條第1項前段、第364條、第371
條、第299條第 1項前段，修正前商業會計法第71條第1款，稅捐
稽徵法第41條、第47條第 1款，刑法第11條前段、第2條第1項、
修正前刑法第51條第5款、第41條第1項前段，中華民國96年罪犯
減刑條例第2條第 1項第3款、第7條、第9條，修正前罰金罰鍰提
高標準條例第2條，現行法規所定貨幣單位折算新臺幣條例第2條
，判決如主文。
本案經檢察官乙○○到庭執行職務。
中    華    民    國    97    年    3     月    4     日
                        審判長法  官  何方興
                              法  官  林鳳珠
                              法  官  林德盛
以上正本證明與原本無異。
如不服本判決，應於送達後10日內，向本院提出上訴狀。其未敘
述理由者，並應於提出上訴狀後10日內向本院補提理由狀（須附
繕本）。
                              書記官  劉妙娘
中    華    民    國    97    年    3     月    4     日
附錄    本判決論罪科刑法條：
商業會計法第71條第1款
商業負責人、主辦及經辦會計人員或依法受託代他人處理會計事
務之人員有左列情事之一者，處五年以下有期徒刑、拘役或科或
併科新台幣十五萬元以下罰金：
一、以明知為不實之事項，而填製會計憑證或記入帳冊者。
稅捐稽徵法第41條
納稅義務人以詐術或其他不正當方法逃漏稅捐者，處五年以下有
期徒刑、拘役或科或併科新台幣六萬元以下罰金。
稅捐稽徵法第47條
本法關於納稅義務人、扣繳義務人及代徵人應處徒刑之規定，於
左列之人適用之：
一、公司法規定之公司負責人。
二、民法或其他法律規定對外代表法人之董事或理事。
三、商業登記法規定之商業負責人。
四、其他非法人團體之代表人或管理人。


司法院資訊處製作；財團法人民間司法改革基金會備份。
